臺灣新竹地方法院刑事判決　　　　　　　 94年度訴字第576號
公　訴　人　臺灣新竹地方法院檢察署檢察官
被　　　告　乙○○
上列被告因偽造文書，經檢察官提起公訴（93年度偵字第3782）
，本院判決如下：
    主  文
乙○○行使變造私文書，處有期徒刑壹年貳月。如附表所示偽造
之印章、印文，均沒收。
    事  實
一、緣乙○○係皇辰建設股份有限公司（下稱皇辰公司）之實際
    負責人（該公司登記名義負責人為乙○○之妻徐秀鳳─另為
    不起訴處分），其於民國88年6 月間，因資金不足，代表皇
    辰公司與甲○○簽訂「契約書」，約定由甲○○出資承建原
    由皇辰公司所未興建完成之「竹南龍鳳大廈」後續建築工程
    （下稱系爭工程），雙方並於同年7 月間再訂立「增列施行
    契約條款（一）」，以補充契約內容，復於89年1 月11日又
    簽訂「協議承諾書」，就相關契約內容為補充約定。而上述
    「增列施行契約條款（一）」第3條保全程序第1項約明：「
    甲方（指皇辰公司）於乙方（指甲○○）開始工程時，將該
    工地之建照正本交由乙方保管，並承諾非經乙方同意不可報
    遺失或任何有妨乙方權益之行為，．．．」，故前由苗栗縣
    政府建設局就系爭工程所核發之84栗建管竹字第104 號建造
    執照正本，即交由甲○○保管。另依上述「增列施行契約條
    款（一）」附註第(三)點約定；「門牌號碼核下登記乙方11戶
    歸乙方所有。」及上述「協議承諾書」第1 條約定：「甲方
    同意附件清冊11戶之起造人辦理名義變更於乙方指定第三人
    名下（即以下11戶原起造人均為皇辰公司，其中A1一、二樓
    、A5六樓及A3八樓起造人變更為賈海峰，A3五樓起造人變更
    為余其樺，A6五樓起造人變更為賈宜娟，A1六樓起造人變更
    為庚○，A3六樓、七樓起造人變更為丁○○，A6六樓、七樓
    及八樓起造人變更為己○○），做為甲方未來應付乙方工程
    款之履約保障。」，乙○○將相關申請文件資料（除其中「
    起造人名冊（變更後）」附件中應由變更後起造人簽章部分
    由甲○○負責辦理外）交由甲○○代為送件，先後於88年12
    月27日、89年1月12日、89年1月24日、89年2月16日，4度向
    苗栗縣政府建設局提出申請變更起造人如上，其間因法令解
    釋或地主聲明異議等問題，直到第4度申請，始獲苗栗縣政
    府建設局於89年2月21日以八九建管字第89E0000000號函准
    予備案，並由甲○○至苗栗縣政府建築管理課領回變更後建
    造執照繼續保管。
二、詎乙○○因與甲○○為前述雙方契約履行問題致生紛爭交惡
　　，欲逕將系爭工程已變更起造人為甲○○指定之第三人賈海
    峰等人部分再變更回皇辰公司名下，乃基於使公務員登載不
    實之犯意，明知上開84栗建管竹字第104號建造執照在甲○○保管中，並未遺失，竟先於89年4月11日以皇辰公司名義
    ，向苗栗縣政府提出申請書，謊稱上開建造執照遺失而申請
    補發，致使不知情之該管承辦公務員徐美雲將此不實事項登
    載於所掌苗栗縣政府建設局八九建管字第89E0000000號卷宗
    檔案之公文書內，並據苗栗縣政府建設局89年4月24日八九
    建管字第89E0000000號函補發建造執照予乙○○，足生損害
    於苗栗縣政府建設局對建造執照核發管理之正確性，以及甲○○與賈海峰、余其樺、賈宜娟、庚○、丁○○、己○○等
    起造人之權益。
三、乙○○復利用上述前3 次向苗栗縣政府建設局申請變更起造
　　人遭該局駁回而退還相關申請文件資料機會，取得之已蓋有
    皇辰公司及徐秀鳳印文之「起造人名冊（變更後）」附件及
    「未完成建物由變更後起造繼續興建切結書」（乙○○向甲○○等人聲稱上述文件已遺失不見），於不詳時地，持其利
    用不知情且不詳姓名年藉之成年人所偽造之「賈海峰」、「
    袁桂蓮」、「庚○」、「余其樺」、「賈宜娟」、「己○○
    」等人之印章，偽蓋於前開「起造人名冊（變更後）」之附
    件，復將「起造人名冊（變更後）」一文中之「後」字以立
    可白塗改後，變造為「起造人名冊（變更前）」（一式二份
    ，以下均同，不予贅述），用以表徵賈海峰、袁桂蓮、庚○
    、余其樺、賈宜娟、己○○同意乙○○持以變造起造人名義
    ，並在「起造人名冊（變更前）」內各自姓名欄位處捺印以
    示同意，以此方式變造「起造人名冊」，足以生損害於賈海
    峰、袁桂蓮、庚○、余其樺、賈宜娟、己○○等人意思表示
    之正確性；嗣後，乙○○再以剪貼方式將該「未完成建物由
    變更後起造繼續興建切結書」中標題部分變造為「讓渡變更
    起造人切結書」，內文部分則將後半段變造為「立具結書人
    放棄繼續興建未完成建物依約變更後起造人為皇辰建設有限
    公司徐秀鳳如后附表名冊未完成建築物皇辰建設有限公司自
    行繼續興建未完工程。特立此變更起造人實具結」，復持前
    開偽造之「賈海峰」、「袁桂蓮」、「庚○」、「余其樺」
    、「賈宜娟」、「己○○」等人之印章，偽蓋於變造為「讓
    渡變更起造人切結書」，足以生損害於賈海峰、袁桂蓮、庚○、余其樺、賈宜娟、己○○等人意思表示之本旨及正確性
    ，乙○○先持前開變造之「起造人名冊（變更前）」、「讓
    渡變更起造人切結書」等相關申請文件資料，於89年4月19
    日向苗栗縣政府建設局提出申請行使，將已變更起造人為甲○○指定之第三人賈海峰等人部分再變更回皇辰公司名下，
    復於其間向苗栗縣政府提出前開申請遺失補發之建造執照，
    而苗栗縣政府亦未查有異狀而於89年4月25日以八九建管字
    第89D0005613號函准予備案，足生損害於苗栗縣政府建設局
    對變更起造人申請審核之正確性，以及甲○○與賈海峰、余
    其樺、賈宜娟、庚○、丁○○、己○○等起造人之權益。
四、案經丁○○、庚○及己○○訴由臺灣新竹地方法院檢察署檢
    察官偵查起訴。
    理  由
一、訊據被告乙○○固坦承於皇辰公司興建系爭工程過程中，因
    資金不足，無法繼續興建，遂於88年6月間，與甲○○簽訂
    「契約書」，約定由甲○○出資承建系爭工程未完成之後續
    工程，其後甲○○另覓得被害人賈海峰、余其樺、賈宜娟、
    庚○、丁○○、己○○等人出資，為求擔保被害人賈海峰等
    人之出資，甲○○與皇辰公司於88年7月再訂立「增列施行
    契約條款（一）」，其中附註第(三)點約定；「門牌號碼核下
    登記乙方（指甲○○）11戶歸乙方所有。」，另於89年1月
    11日簽訂「協議承諾書」，其中第1條約定：「甲方（指皇
    辰公司）同意附件清冊11戶之起造人辦理名義變更於乙方（
    指甲○○）指定第三人名下（即以下11戶原起造人均為皇辰
    公司，其中A1一、二樓、A5六樓及A3八樓起造人變更為賈海
    峰，A3 五樓起造人變更為余其樺，A6五樓起造人變更為賈
    宜娟，A1 六樓起造人變更為庚○，A3六樓、七樓起造人變
    更為丁○○，A6六樓、七樓及八樓起造人變更為己○○），
    做為甲方未來應付乙方工程款之履約保障。」等情，惟矢口
    否認有使公務員登載不實抑行使變造私文書之犯行，辯稱：
    他僅是系爭工地之負責人，並非皇辰公司實際負責人，相關
    申請補發建築執照之事宜，均是按公司會議決議進行，非他
    1人所能主導，並由公司經理丙○○持相關資料辦理，與他
    無涉；且他並無變更「起造人名冊【變更前】」及「讓渡變
    更起造人切結書」等文件等語。經查：
（一）皇辰公司與甲○○間，因系爭工程而約定由甲○○出資承
      建，其後甲○○另覓得被害人賈海峰、袁桂蓮、庚○、余
      其樺、賈宜娟、己○○分別出資，嗣為求擔保上開出資人
      之出資，故約定皇辰公司將協議承諾書附件清冊之11戶之
      起造人名義（原為皇辰公司）變更為上開出資人等名下，
      其後乃由甲○○持相關文件資料分別於88年12月27日、89
      年1月12日、89年1月24日、89年2月16日，4度向苗栗縣政
      府建設局提出變更起造人之申請，直至第4 度申請，始獲
      苗栗縣政府建設局於89年2月21日以八九建管字第89E0002
      677 號函准予備案，嗣皇辰公司以建築執照遺失為由，於
      89年4 月11日，向苗栗縣政府提出補發建築執照之申請，
      經苗栗縣政府建設局89年4 月24日八九建管字第89E00051
      42號函補發建造執照予皇辰公司後，皇辰公司再持蓋有「
      賈海峰」、「袁桂蓮」、「庚○」、「余其樺」、「賈宜
      娟」、「己○○」等人印文之「起造人名冊（變更前）」
      、「讓渡變更起造人切結書」等相關申請文件資料，於
      89年4月19日向苗栗縣政府建設局提出申請行使，將已變
      更起造人為甲○○指定之第三人即被害人賈海峰等人部分
      再變更回皇辰公司名下，經苗栗縣政府於89年4月25日以
      八九建管字第89D0005613號函准予備案等情，業經證人甲○○、己○○於偵查及本院審理中證述明確（見92年度他
      字第15 6號偵查卷第30、31、184、227頁，本院卷第68、
      69頁），復經證人即承辦前開變更起造人申請之苗栗縣政
      府建設局退休職員林厥武於偵查時證稱：皇辰公司申請將
      起造人名義變更之申請案是由他辦理的，前3 次的申請不
      獲准許，是因為縣政府認定建築物結構體已經完成，經甲○○之異議，他去查詢相關資料，認為只要沒有隔間，仍
      可辦理，他再請申請人補照片後，經核符合准予備案等語
      （見前開偵查卷第178、179頁），此外，有苗栗縣政府建
      設局建築管理課89年1月31日八九建管字第89E0000000號
      簡便行文表（附建造執照變更起造人審查表、委託書）、
      苗栗縣政府建設局建築管理課89年1月18日八九建管字第
      89E0000 000號簡便行文表（附建造執照變更起造人審查
      表、聲明書）、苗栗縣政府建設局建築管理課88年12月29
      日八八建管字第88E0000000號簡便行文表（附建造執照變
      更起造人審查表）、苗栗縣政府建設局89 年2月21日八九
      建管字第89E0000000號簡便行文表（附建造執照變更起造
      人審查表、變更起造人申請書、起造人名冊【變更前】、
      【變更後】、起造人渡讓同意書、未完建物由變更後起造
      人繼續興建切結書委託書、變更起造人申請書附表、土地
      使用權同意書、建築物竣工照片粘貼卡暨照片、總工程進
      度估算表、建築物整棟外觀及各樓層照片、地籍圖謄本、
      土地登記謄本）、苗栗縣政府建設局89年4月24日八九建
      管字第89E0000000號函（附申請書、新竹縣政府營利事業
      登記證、經濟部公司執照、苗栗縣政府建設局建造執照84
      栗建管竹字第104號、起造人名冊【變更前】【變更後】
      、登報遺失作廢刊登資料、皇辰公司89年3月31日股東幹
      部會議紀錄）、苗栗縣政府建設局89年4月25日八九建管
      字第89D0005613號函（附變更起造人申請書、建照執照變
      更起造人審查表、委託書、起造人名冊【變更前】【變更
      後】、讓渡變更起造人切結書、原起造人同意書、土地使
      用同意書、地籍圖謄本、土地登記謄本）等資料附卷可稽
      ，堪信為真實，核先敘明。
（二）被告乙○○固辯稱其非皇辰公司實際負責人，亦未經手系
      爭工地建築執照之補發等事宜，均是由公司經理丙○○辦
      理云云，惟查：
  １、被告乙○○業於92年3月25日偵查時自承：因為甲○○並
      未依約行事，且事後他無法與甲○○聯絡，他就持文件自
      行辦理起造人變更之申請等語（見前開他字偵查卷第104
      頁），另於93年7月8日偵查時自稱：皇辰公司雖登記在妻
      子徐秀鳳之名下，但他是實際負責人（見前開他字偵查卷
      第225頁），且證人即皇辰公司名義負責人徐秀鳳於92年1
      月28日檢察官偵訊時證稱：皇辰公司之實際業務均係由被
      告乙○○經手，針對向苗栗縣政府申請建築執照補發等事
      宜，亦係由被告乙○○在處理，相關文件均是由被告乙○○送件等語，又於92年4月8日偵查時陳稱：被告乙○○是
      皇辰公司的實際負責人等語（見91年度發查字第815號偵
      查卷第59頁、前開他字卷第182頁），另證人甲○○、己○○亦均迭於偵查及本院審理時證稱：甲○○出資承建皇
      承公司系爭工程之歷次商議、簽約、申辦文件等過程，均
      係由被告乙○○代表皇辰公司出面處理，丙○○、徐秀鳳
      2人從未因系爭工程之事宜與他們聯絡等語（見前開他字
      偵查卷第31、32頁、本院卷第73、88頁），復參以皇辰公
      司與甲○○間於88年6月20日簽訂之「契約書」、於89年1
      月11日簽訂之「協議承諾書」等重要文件，均係由乙○○
      任皇辰公司之代表人出面與甲○○簽約等情，有前開「契
      約書」、「協議承諾書」在卷足憑，則以被告乙○○既得
      單獨代表皇辰公司出面與甲○○洽商系爭工程後續出資承
      建、工程進度排定等事宜，並決定契約之締結之內容，且
      以皇辰公司法定代理人之名義締結前開「契約書」之重要
      文件，再佐以為被告乙○○之妻即證人徐秀鳳所為前開證
      稱各節，則被告乙○○嗣後空言否認其係皇辰公司之實際
      負責人等語，顯屬空言卸詞，委無足採。
  ２、被告乙○○固諉稱系爭工地建築執照之補發等事宜，均係
      經由其公司之股東決議後，由公司經理丙○○持相關文件
      辦理，與其無涉；其後又更稱據「增列施行契約條款（一
      ）」中保全程序一、之約定，建築執照本應由他與甲○○
      共同委任之戊○○律師保管，甲○○擅自取走建築執照，
      當屬違約之舉等語，然以：
   (1) 證人徐秀鳳業於92年1月28日檢察官偵訊時證稱系爭工地
      建築執照之補發係被告乙○○在處理，並由被告乙○○送
      件，當時被告乙○○是告訴她有向對方購買，但並未詳述
      對方係指何人，至於89年3月31日皇辰公司有召開股東會
      議，當時她、被告乙○○及會計丙○○等共7人均有在場
      等語（見前開發查卷第58頁正反面），另證人徐秀鳳復於
      同次偵查更詞稱：針對建築執照有無遺失一情，她並不清
      楚，但公司是依89年3月31日之會議去申請的，當時是由
      經理丙○○決定，丙○○曾說甲○○有告知她建築執照遺
      失，亦是丙○○前去辦理等語（見同發查卷第58頁背面、
      59 頁正面），是認證人徐秀鳳於同一偵查期日前後證稱
      各節已互為矛盾，莫終一是，又證人徐秀鳳於92年4月8日
      偵查時證稱：她很少參與皇辰公司業務，是由被告乙○○
      負責皇辰公司之實際業務，她有時候開會會去一下，89年
      3 月31日皇辰公司股東幹部會議她有到場一下，只知道他
      們在談甲○○違約要如何處理的事情，但決議何事她不知
      道等語（見前開他字卷第182 頁），是認證人徐秀鳳於歷
      次偵查期日前後證稱各節已互為矛盾，莫終一是。衡之，
      被告乙○○係皇辰公司之實際負責人，且自始與甲○○洽
      商系爭工程後續出資承建、工程進度排定等事宜，代表皇
      辰公司與甲○○簽訂相關契約，應無可能就此建築執照申
      請補發之進行，反置身事外，毫無決定權能；另以前開會
      議後所擬之「1、無法與甲○○取得連繫，經家電話、公
      司、行動均無法找到；2、登報建照作廢聲明並申請補發
      ．．．」等詞，雖係以證人徐秀鳳之名義具名，惟證人徐
      秀鳳既先稱建築執照補發事宜係由被告乙○○處理，其後
      又稱她對於該次股東會議決議之內容均不知情，堪認得以
      皇辰公司負責人名義具名之人，除本人即證人徐秀鳳外，
      應僅有為皇辰公司實際負責人之被告乙○○有此權力及資
      格，則前開擬文既經證人徐秀鳳否認為其所親擬，自可合
      理推論係被告乙○○所擬定，被告乙○○及證人徐秀鳳固
      均將申請建築執照補發之事宜推諉予公司經理丙○○，然
      被告乙○○係皇辰公司實際負責人，綜理皇辰公司實際業
      務之決定及執行，且於前開股東幹部會議時既親在現場，
      自無可能任由為會議記錄之丙○○一人決定是否申請補發
      建築執照之事宜而不加聞問，況被告乙○○於偵訊時已自
      承：變更起造人申請書，是我交代會計丙○○拿到楊梅徐
      民安事務所辦理的等語甚詳（見93年度偵字第3782號偵查
      卷第121 頁），是以被告乙○○辯稱建築執照之申請補發
      係由皇辰公司經理丙○○決定並辦理等語，顯屬矯飾卸責
       之詞，不可採信。
   (2) 被告乙○○嗣更稱：依雙方「增列施行契約條款（一）」
      之約定，應由戊○○律師保管建築執照，律師是他與甲○○共同委任的，但甲○○一直不將建築執照交予戊○○律
      師保管，亦不交回皇辰公司，顯屬違約在先云云。首先：
      針對皇辰公司與甲○○如何約定建築執照保管之權責，實
      與本案皇辰公司以建築執照遺失為由而申請補發，所肇致
      涉嫌使公務員登載不實犯行之認定無所關連，因無論建築
      執照係由何人保管，該文件是否確實有遺失一節，始為此
      部分是否構成罪責之爭點，先予敘明。再者，證人甲○○
      於本院審理時結證稱：「增列施行契約條款（一）」保全
      程序一、之約定，是被告乙○○自行加註，他本人並無同
      意，故未蓋章於該條款上，他曾向被告表示不同意，被告
      諉稱無礙，但也不願刪除該加註文字，他因為有實際保管
      建築執照，故不以為意等語（見本院卷第67、68頁），另
      證人即戊○○律師亦於本院審理時結證稱：針對「增列施
      行契約條款（一）」保全程序一、之約定，是被告乙○○
      自行加註，他本人並從未看過該加註條款，故不知情，當
      時是因被告乙○○希望他出面處理與被告與證人甲○○間
      之糾紛，當時亦未受任何人告知須代為保管建築執照，事
      後亦未有保管建築執照之情事，他也沒有正式受被告乙○○之委任等語（見本院卷第83、84頁），是以被告乙○○
      辯稱雙方約定系爭建築執照應由雙方委任之證人戊○○律
      師保管一情，自屬誆詞。
   (3) 被告乙○○所指皇辰公司股東會89年3 月31日召開之股東
      幹部會議記綠所示，其載明「甲○○元月份自公司取得建
      照後即難以連絡是否變更十一戶起造人公司不得而知要求
      交回建照，甲○○聲稱遺失，後李君票信拒往後難以連絡
      」，因此決議「速與甲○○連絡要回建照，查若遺失請其
      切結，如無法連絡請於四月十日後登報聲明作廢」等詞，
      其後擬「 1、無法與甲○○取得連繫，經家電話、公司、
      行動均無法找到； 2、登報建照作廢聲明並申請補發．．
      ．」，據此記載，皇辰公司既無法與甲○○取得聯繫，何
      以確定該建築執照經「甲○○聲稱遺失」？次查，戊○○
      律師受皇辰公司於89年2月11日及同年3月8日分別寄發存
      證信函予證人甲○○（見91年度發查字第815號卷第65、
      68頁）；證人甲○○亦分別於同年1月28日、同年2月21日
      、同年3月13日委任律師鄭華合寄發存證信函予皇辰公司
      （見92年度他字第156號卷第191、195、199頁），另證人
      戊○○律師到院證稱：寫存證信函給甲○○後，有打電話
      給甲○○，請他來協調，但甲○○拒絕，我知道甲○○人
      在桃園，也有他的聯絡電話，是被告告訴我的等語（見本
      院卷第85、86頁），證人甲○○復證稱：皇辰公司變更起
      造人那段時間，我在住院，被告曾到醫院看我，他知道我
      人在中壢勵新醫院等語（見本院卷第74頁），果爾，則被
      告乙○○方於89年2、3月間與證人李勝以存證信函互為聯
      繫，又委請律師要求與甲○○當面協商，復至醫院探視證
      人甲○○，若曰其不知證人甲○○行蹤，孰能置信？另據
      證人甲○○於偵查及本院審理時證稱：他從未向被告乙○○表示建築執照遺失，因為建築執照自始至終都由他在保
      管，建築執照是由徐秀鳳本人交給他，皇辰公司亦未曾詢
      問過他建築執照的下落，被告乙○○也沒有向他要過建築
      執照等語（見前開發查卷第57頁背面），是以，被告乙○○既明知建築執照在證人甲○○處保管，竟未經徵詢，即
      謊稱遺失申請補發，致使不知情之該管承辦公務員徐美雲
      將此不實事項登載於所掌苗栗縣政府建設局八九建管字第
      89E0000000號卷宗檔案公文書內，並據苗栗縣政府建設局
      89年4月24日八九建管字第89E0000000號函補發建造執照
      予乙○○，實足生損害於苗栗縣政府建設局對建造執照核
      發管理之正確性。
   (4) 另被告乙○○聲請傳訊證人丙○○，針對本案皇辰公司將
      起造人名義變更回皇辰公司之經過一情加以詰問（見本院
      卷第41頁），此業經本院審理中依法傳訊證人丙○○到庭
      ，然證人丙○○經合法傳喚無正當理由未到庭，有本院送
      達證書1紙附卷可參（見本院卷第57頁），本院經核前開
      詰問之待證事實，經前開證人徐秀鳳、甲○○等人之證述
      及相關文件之佐憑，已臻明瞭，本院認應無再行傳喚證人
      丙○○證述之必要，併此敘明。
（三）被告乙○○縱否認其有偽刻賈海峰、余其樺、賈宜娟、庚○、丁○○、己○○等人之印章，持以偽蓋在「起造人名
      冊」及「讓渡變更起造人切結書」上，而變造上開文件等
      情，惟查：
  １、依本院依職權向苗栗縣政府建設局調閱之皇辰公司（85）
      粟建管竹字第104號卷中，苗栗縣政府建設局89年4月25日
      八九建管字第89E0005618號函附之「起造人名冊（變更前
      ）」一文所示，明顯可見其中「賈海峰」「己○○」2人
      之印文重疊、模糊，尤以「己○○」紅色印文下尚有黑色
      印文油墨，再者，原文件中（變更□）之□內文字，經立
      可白修正液塗改後，以手寫方式註記「前」之文字，此經
      本院將該文件以透光自背面觀察，足認□內之文字原為「
      後」等情，有該「起造人名冊（變更前）」一份附卷可參
      ，凡此種種，已顯露該文件可議之跡。
  ２、本院將前開「起造人名冊（變更前）」（本段中簡稱為文
      件甲）內，除「賈海峰」、「己○○」2人，因印文模糊
      難辨，無法比對外，將其餘「余其樺」、「賈宜娟」、「
      庚○」、「丁○○」等4人之印文與89年2月21日苗栗縣政
      府建設局八九建管字第89E0000000號函所附「起造人名冊
      （變更後）」（本段中簡稱為文件乙）文件內余其樺、賈
      宜娟、庚○、丁○○等4人之印文，以目視比對結果如下
      ：
    (1)文件甲中「余其樺」之「余」字中「人」右捺（磔劃）部
      分，長及至印文正方形之邊界，而文件乙之此部分，則較
      粗短；另文件甲中「余」字之「于」字中，努劃較為彎曲
      ，與文件乙中努劃為筆直之形態不同；又文件甲中「樺」
      字之「木」字旁，左掠之部分與文件乙中相較，明顯較短
      ，文件甲中「華」字下方二橫劃長短差距不若文件乙明顯
      。
    (2)文件甲中「賈宜娟」之「賈」字中「西」字部分之筆劃厚
      實，文件乙則較細；文件甲之「貝」字中下方2點，相對
      位置較文件乙接近；文件甲中「宜」字上方之短撇較文件
      乙之短撇細。
    (3)文件甲中「庚○」之「盧」字中「七」字尾部呈向上勾勒
      之形態，文件乙則無此特徵；文件甲中「盧」字中之「七
      」與「田」字之大小比例差距顯不若文件乙中明顯（文件
      乙中之「田」字顯然較「七」字粗大）；文件甲中「盧」
      字中之「田」與「皿」字之相對位置較文件乙中分離；文
      件甲中「凱」字之「豆」字下方2點與上方之口字部分間
      之相對位置較文件乙分離。
    (4)文件甲中「丁○○」之「袁」字整體筆劃均較文件乙厚實
      ；文件甲中「連」字之  字旁形態與文件乙中之  字旁並
      不相同。
  ３、上開結果據前開文件甲及文件乙上之印文，以肉眼相互比
      對即有明顯差異、迥然不同之處，顯非同一印文，被告乙○○空言否認偽造各該印章、印文之辯詞，自不足採。
  ４、針對「讓渡變更起造人切結書」一文，據證人己○○於本
      院結證稱：該「讓渡變更起造人切結書」之內容有變造過
      ，印章也是重新刻過的等語（見本院卷第75頁），另卷附
      「讓渡變更起造人切結書」（本段中簡稱為文件Ａ）一文
      中所按捺之印文中，除「己○○」之印文模糊難辨外，其
      餘「余其樺」、「賈宜娟」、「庚○」、「丁○○」等4
      人之印文與89年2月21日苗栗縣政府建設局八九建管字第
      89E0000000號函所附「起造人名冊（變更後）」（本段中
      簡稱為文件B）文件內余其樺、賈宜娟、庚○、丁○○等4
      人之印文，以目視比對結果，亦有前開２、(1)(2)(3)(4)所示
      迥異之處，另文件Ａ中「賈海峰」印文之「賈」字下方2
      點之形態，與文件Ｂ不同；文件Ａ之「峰」字中「山」部
      分左中右三筆直書筆劃部分，與橫書筆劃並無明顯粗細之
      不同，此與文件Ｂ中「山」字之左中右三筆直書筆劃部分
      ，顯然較橫書筆劃為粗一節，自然有別，再參以原始6枚
      印章均由證人己○○保管中，並未曾蓋用於前開變造之文
      書，亦據證人己○○到院證述屬實，並當庭提出原始印章
      6枚足憑（見本院卷第89頁），是以文件Ａ中之印文，應
      係被告乙○○持偽造之印章所按捺等情，足堪認定。
  ５、本案並無積極事證，證明被告乙○○有自行刻製印章之技
      能，是認被告乙○○所持偽造之「賈海峰」、「袁桂蓮」
      、「庚○」、「余其樺」、「賈宜娟」、「己○○」等人
      之印章，應係利用他人所偽刻；另被告乙○○自始否認犯
      行，因此無從查核該偽造印章之人為何？又與被告乙○○
      是否有共同偽造印章、印文之犯意聯絡？就此部分，依一
      般常情推論，本院認被告乙○○應係利用不知情之成年人
      偽刻上開印章；其後被告乙○○再持以偽蓋於前開「起造
      人名冊（變更後）」之附件，復將「起造人名冊（變更後
      ）」變造為「起造人名冊（變更前）」，另被告乙○○再
      以剪貼方式將該「未完成建物由變更後起造繼續興建切結
      書」中標題部分變造為「讓渡變更起造人切結書」，內文
      部分則將後半段變造為「立具結書人放棄繼續興建未完成
      建物依約變更後起造人為皇辰建設有限公司徐秀鳳如后附
      表名冊未完成建築物皇辰建設有限公司自行繼續興建未完
      工程。特立此變更起造人實具結」，復持前開偽造之印章
      ，偽蓋於變造為「讓渡變更起造人切結書」，繼持前開變
      造之「起造人名冊（變更前）」、「讓渡變更起造人切結
      書」等相關申請文件資料，於89年4月19日向苗栗縣政府
      建設局提出申請行使，將已變更起造人為甲○○指定之第
      三人賈海峰等人部分再變更回皇辰公司名下，另於其間向
      苗栗縣政府提出前開申請遺失補發之建造執照，而苗栗縣
      政府亦未查有異狀而於89年4月25日以八九建管字第
      89D0005613號函准予備案，有前揭所示之申請文件在卷可
      佐，此均足以生損害於賈海峰、袁桂蓮、庚○、余其樺、
      賈宜娟、己○○等人意思表示之本旨及正確性，亦足生損
      害於苗栗縣政府建設局對變更起造人申請審核之正確性。
（四）綜上所述，被告乙○○所犯明知為不實之事項，而使公務
      員登載於執務上所掌之公文書罪、偽造印章、印文用以變
      造私文書，復持以行使等犯行，均屬明確，所辯諉無足採
      ，應依法予以論科。
二、被告乙○○所犯罪名分述如下：
（一）被告乙○○明知系爭建築執照在甲○○之保管中，竟謊稱
      遺失，致使不知情之該管承辦公務員徐美雲將此不實事項
      登載於所掌苗栗縣政府建設局八九建管字第89E0000000號
      卷宗檔案公文書內，並補發建築執照予皇辰公司，被告此
      部分所為，係犯刑法第214條之使公務員登載不實罪。
（二）被告乙○○偽造「賈海峰」、「袁桂蓮」、「庚○」、「
      余其樺」、「賈宜娟」、「己○○」之印章各一枚，偽蓋
      於「起造人名冊（變更後）」，復將「起造人名冊（變更
      後）」變造為「起造人名冊（變更前）」，另變造「讓渡
      變更起造人切結書」一文之標題及內容，再持前開偽造之
      印章偽蓋於「讓渡變更起造人切結書」上，復將上開變造
      之文件持交予苗栗縣政府建設局，將已變更起造人為甲○○指定之第三人賈海峰等人部分再變更回皇辰公司名下，
      ，被告偽造「賈海峰」、「袁桂蓮」、「庚○」、「余其
      樺」、「賈宜娟」、「己○○」之印章及印文，係變造私
      文書之階段行為，而變造私文書之低度行為，為行使變造
      私文書之高度行為所吸收，均不另論罪，是被告此部分所
      為，均係犯刑法第216、第210條之行使變造私文書罪。
（三）又被告利用不知情之成年人偽刻「賈海峰」、「袁桂蓮」
      、「庚○」、「余其樺」、「賈宜娟」、「己○○」之印
      章各1枚，為間接正犯。
（四）被告前開使公務員登載不實文書及行使變造私文書2罪間
      ，分別有方法、目的及原因、結果之牽連關係，依刑法第
      55條之規定，應從較重行使變造私文書罪處斷。
（五）爰審酌被告之素行良好，並無前科，有臺灣高等法院被告
      前案紀錄表1份附卷可考，其犯罪之方法及手段固屬平和
      ，然其貪圖私欲，偽造或盜蓋投資者之印章、印文於內容
      經變造之「起造人名冊（變更前）」、「讓渡變更起造人
      切結書」，復持以將原登記在賈海峰、袁桂蓮、庚○、余
      其樺、賈宜娟、己○○名下之起造人名義，擅自變更回皇
      辰公司，無視於告訴人等出資總計約600萬餘元之保障，
      任意妄為，不僅使賈海峰、袁桂蓮、庚○、余其樺、賈宜
      娟、己○○之投資權益受到毀折，亦生損害於苗栗縣政府
      建設局對變更起造人申請審核之正確性，且犯後猶飾詞否
      認犯罪，犯後態度極差，足徵被告毫無悔誤之心，另考量
      被告之學歷、目前無業，與妻同住，家中經濟均由妻子負
      擔，最年幼之子就讀私立高中一年級之家庭狀況等一切情
      狀，量處如主文所示之刑。
（六）如附表所示偽造之「賈海峰」、「袁桂蓮」、「庚○」、
      「余其樺」、「賈宜娟」、「己○○」之印章各1枚，雖
      未扣案，但無證據證明業已滅失，另如附表所示之「起造
      人名冊（變更前）」、「讓渡變更起造人切結書」等文件
      上各偽蓋之「賈海峰」、「袁桂蓮」、「庚○」、「余其
      樺」、「賈宜娟」、「己○○」之印文各1枚，均爰依刑
      法第219條之規定，宣告沒收之。
據上論斷，應依刑事訴訟法第299條第1項前段，刑法第210條、
第214條、第216條、第55條、第219條，判決如主文。
案經林忠義檢察官到庭執行職務
中    華    民    國    94    年    10    月   26    日
                        臺灣新竹地方法院刑事第五庭
                                審判長法  官
                                      法  官
                                      法  官
右正本證明與原本無異。
如不服本判決，應於送達後10日內向本院提出上訴狀（須附繕本
），上訴於臺灣高等法院。
                                      書記官
中    華    民    國    94    年    10    月   26    日
附錄論罪科刑法條
刑法第216條
行使第210條至第215條之文書者，依偽造、變造文書或登載不實
事項或使登載不實事項之規定處斷。
刑法第210條
偽造、變造私文書，足以生損害於公眾或他人者，處5年以下有
期徒刑。
刑法第214條明知為不實之事項，而使公務員登載於職務上所掌
之公文書，足以生損害於公眾或他他人者，處3以下有期徒刑、
拘役或5百元以罰金。
附表：
  (1)偽造「賈海峰」、「袁桂蓮」、「庚○」、「余其樺」、「
    賈宜娟」、「己○○」之印章各1枚。
  (2)苗栗縣政府建設局89年4月25日八九建管字第89E0005618號
    函附之「起造人名冊（變更前）」（一式二份）偽蓋之「賈
    海峰」、「袁桂蓮」、「庚○」、「余其樺」、「賈宜娟」
    、「己○○」之印文各1枚。
  (3)「讓渡變更起造人切結書」上偽蓋之「賈海峰」、「袁桂蓮
    」、「庚○」、「余其樺」、「賈宜娟」、「己○○」之印
    文各1枚，
    事  實
